最高法院民事判決　　　　　　九十六年度台上字第二五二○號
上　訴　人　甲 ○ ○
　　　　　　乙 ○ ○
　　　　　　丙 ○ ○
　　　　　　丁○○○
　　　　　　戊 ○ ○
　　　　　　己 ○ ○
　　　　　　庚 ○ ○
　　　　　　　　　　　4號
　　　　　　辛 ○ ○
　　　　　　壬 ○ ○
　　　　　　癸 ○ ○
　　　　　　子 ○ ○
　　　　　　丑 ○ ○
共　　　同
訴訟代理人　張 質 平律師
被 上訴 人　寅 ○ ○
訴訟代理人　王 年 柿律師
上列當事人間請求所有權移轉登記事件，上訴人對於中華民國九
十六年六月十三日台灣高等法院第二審更審判決（九十四年度重
上更(二)字第一○九號），提起上訴，本院判決如下：
    主  文
原判決廢棄，發回台灣高等法院。
    理  由
本件上訴人起訴主張：被上訴人之被繼承人林煥文於民國五十八
年十一月十日將坐落桃園縣中壢市○○段中壢老小段一○○之九
至一○○之二一號土地應有部分四五四二分之五九○內其分管之
一○○之一三號、稅籍號碼四七三五號建物及基地面積約五十三
坪之三分之一出賣予伊之被繼承人林煥榮，林煥文並於七十六年
一月二十四日出具承諾書予林煥榮之繼承人，表示同意於上開土
地分割共有物事件確定時或確定前辦理所有權移轉。嗣林煥文未
依約履行，前開土地復經法院判決分割確定，由被上訴人及其他
繼承人取得分割後之同小段一○○之六九、一○○之七六、一○
○之七七、一○○之八○號等四筆土地，又因所分得之土地價值
較低，而取得新台幣（下同）一千二百萬五千七百四十五元之補
償費。依前開分割確定判決及系爭買賣契約約定換算結果，林煥
文應移轉予伊之土地面積為五○．二三平方公尺，與被上訴人單
獨取得所有權、面積為六六平方公尺之上開一○○之六九號建地
應有部分六六分之五○（下稱系爭土地）相當，另依比例換算前
開被上訴人等繼承人所領取之補償費，被上訴人尚應給付伊二百
五十六萬六千一百六十四元等情，爰依買賣契約、承諾書法律關
係及情事變更原則，求為命被上訴人將系爭土地所有權移轉登記
與伊共有，並如數給付伊補償費及自起訴狀繕本送達即八十七年
六月六日之翌日起加計法定遲延利息之判決（第一審判決上訴人
全部敗訴，上訴人提起上訴，關於利息部分減縮自八十九年九月
二十七日起算，並追加癸○○、子○○、丑○○為原告；另第一
審共同原告謝新其訴請被上訴人給付部分，經第一審判決其敗訴
，上訴原法院及本院均駁回其上訴確定）。
被上訴人則以：林煥文未得全體共有人同意，出賣其分管之特定
位置土地予林煥榮，對共有人不生效力。縱認買賣契約有效，買
賣之部分土地嗣後因拓寬道路新增一○○之三六號，其補償費已
由買方取得，而餘存之土地，因另件共有物分割判決，伊取得原
出賣特定位置以外之其他土地，而不復存在，上訴人對伊分割後
取得之土地亦屬無從執行而為給付不能。況伊僅係林煥文之繼承
人之一，系爭土地亦僅為繼承標的之一部，上訴人向伊一人請求
，於法已有未合，且上訴人請求伊將分割後取得而非屬買賣標的
之系爭土地為所有權移轉登記及給付補償費，尤屬變更契約內容
，要屬無據等語，資為抗辯。
原審就上訴人上訴部分維持第一審所為上訴人敗訴之判決，駁回
其上訴及追加原告之訴，無非以：被上訴人為林煥文繼承人之一
，上訴人則為林煥榮之全體繼承人。林煥文於五十八年十一月十
日與林煥榮簽訂不動產買賣契約書，以三十三萬元之價格將前揭
一○○之九至一○○之二一號土地應有部分四五四二分之五九○
內，其所分管之一○○之一三號土地面積約五十三坪之三分之一
及其上稅籍號碼四七三五號本國式土造二層樓房應有部分三分之
一出賣予林煥榮。惟其中一○○之二一號土地於地籍圖上並無標
示記載，實際無該筆土地存在。另為拓寬桃園縣中壢市○○路需
要，自上開一○○之一三號土地中分割新增一○○之三六號土地
供作道路拓寬使用。七十二年間訴外人湯元發、湯李妹訴請法院
分割前開所餘一○○之九至一○○之二○號等十二筆共有土地，
訴訟進行中，林煥文於七十六年一月二十四日出具承諾書予林煥
榮之繼承人表示確已收訖買賣價金，並同意於土地分割共有物事
件確定時或確定前辦理所有權移轉手續。然林煥文未依約履行，
前開分割共有物事件，於八十一年間經台灣高等法院七十九年度
上更(四)字第三二○號民事判決確定。上開稅籍號碼四七三五號建
物所坐落一○○之一三號基地由上訴人丙○○、甲○○、戊○○
、庚○○、丑○○、子○○、癸○○分得。林煥文之繼承人林鍾
美妹、林忠雄、林太平、林伯雄、林紅玉、蕭林白雪、林世雄及
被上訴人則分得同小段一○○之九、一○○之一一、一○○之一
二、一○○之一八號土地（現為一○○之六九、一○○之七六、
一○○之七七、一○○之八○號）等四筆土地，且因所分得土地
價值較低，而依上開確定判決取得一千二百萬五千七百四十五元
之補償金。嗣一○○之六九地號土地登記為被上訴人單獨所有，
其餘一○○之七六、一○○之七七、一○○之八○號等三筆土地
則登記於林世雄名下，其後林世雄再將之出售予被上訴人。上情
為兩造所不爭執，並有前開分割共有物判決及確定證明書、不動
產買賣契約書、承諾書、戶籍謄本、繼承系統表、土地登記簿謄
本、地籍圖、桃園縣中壢地政事務所八十七年六月十八日中地二
字第四一六號函等件在卷可稽，應堪信實。查本件不動產買賣契
約書第四條約定：「本買賣之土地係坐落中壢市○○段中壢老小
段第一○○之九至一○○之二一地號乙方（即林煥文）持分四五
四二分之五九○內分管之坐落同所第一○○之一三地號（即地上
建物稅籍號碼第四七三五號之基地）面積約五十三坪之三分之一
。」，顯見買賣之土地為林煥文所分管坐落一○○之一三號土地
內稅籍號碼四七三五建物基地面積約五十三坪之三分之一。參以
該買賣契約書於末頁特別記載買賣之不動產標示為：「一、中壢
市○○段中壢老小段一○○之一三地號內乙方（即林煥文）分管
部分面積約五十三坪之三分之一。二、同右地號所在（稅籍號碼
第四七三五號）本國式土造貳層樓房壹棟全部之三分之一」、第
六條約定：「乙方應於本約簽訂當日將出賣之房屋連地交與甲方
掌管使用。」、第五條約定：「本買賣之房屋因拓寬中正路拆除
之市公所發給房地一切補償費悉歸甲方（即林煥榮）所得，如領
款或其他手續需要乙方文件或印章時，乙方應隨時照辦不得刁難
。」，益證林煥文所出售者乃其分管坐落一○○之一三號土地內
稅籍號碼四七三五號建物及其上基地面積約五十三坪之三分之一
，並負有交付使用義務，自屬特定部分之買賣。惟因一○○之一
三號土地乃林煥文與他人共有，林煥文應有部分為四五四二分之
五九○，故系爭土地買賣部分亦包含林煥文就一○○之一三號與
前開買賣面積相符之應有部分。又依系爭不動產買賣契約書第四
條之文義觀之，林煥榮所購土地應僅為一○○之一三號內之特定
部分及應有部分，且林煥文於締約當時，就一○○之一三號土地
所持有之應有部分確為四五四二分之五九○，核與買賣契約書所
載應有部分相吻合，又稅籍號碼四七三五建物基地原係全部坐落
於一○○之一三號土地，為兩造所不爭執，而一○○之一三號土
地面積於締約時原為五百三十六平方公尺，此觀之土地登記謄本
甚明，依林煥文應有部分四五四二分之五九○折算面積約為六十
九．六三平方公尺，折合二一．○六坪，大於系爭買賣範圍五十
三坪之三分之一（約為十七．六七坪），足徵林煥榮所購買之土
地標的僅侷限於一○○之一三號土地內稅籍號碼四七三五號建物
之基地特定位置及應有部分。至系爭不動產買賣契約書第四條前
段所載買賣土地係坐落前揭一○○之九至一○○之二一號林煥文
持分四五四二分之五九○內分管之坐落同所第一○○之一三號（
即地上建物稅籍號碼四七三五之基地）僅係說明共有分管之事實
，非謂除一○○之一三號土地外之其餘土地亦為買賣之標的。林
煥文於七十六年一月二十四日書立承諾書記載：「本案於五十八
年十一月十日所訂買賣土地同意於桃園地方法院七十二年訴字第
一三三五號共有物分割事件確定時或確定前辦理過戶手續，其買
賣價款拾萬元全部收清。」，旨在表明已收訖全部買賣價金
，願依約辦理所有權移轉登記手續，並無隻字片語提及變更買賣
標的為分割共有物事件中其所取得之土地。證人即代書吳嘉樑固
證述：簽立承諾書時，林煥文係與林煥榮之繼承人約定分割共有
物判決確定前過戶，即移轉共有部分之持分，判決確定後，就按
分到的特定部分移轉等語。然其亦證稱不知原買賣標的物，且嗣
後其通知林煥文及林煥榮繼承人前來蓋章時，雙方均未來辦理，
其不知渠等不來之原因等語。參以林煥文就一○○之九至一○○
之二○號土地之應有部分遠大於林煥榮所購範圍，則林煥文依其
應有部分，於分割共有物事件中所分得之土地，究應移轉何處之
特定部分，亦未見承諾書記載或說明，買賣雙方復均未至代書事
務所用印辦理後續之移轉手續，足證雙方並無證人所言之合意，
其所言應屬個人主觀臆測，要無可採。系爭買賣契約成立於五十
八年十一月十日，距林煥文於七十六年一月二十四日訂立承諾書
時，已逾十五年之請求權時效，被上訴人辯稱林煥文簽具承諾書
之真意，僅係應林煥榮繼承人之要求，承諾原買賣契約應負之義
務，以免因罹於時效而脫免債務，當非虛言。上訴人復謂林煥文
過世後，其繼承人曾表示同意將林煥文於分割共有物事件中分得
之系爭土地所有權移轉登記予伊，另林煥文於分割共有物事件中
取得補償費一千二百萬五千七百四十五元，按比例計算，伊應可
得補償費二百五十六萬六千一百六十四元云云，並舉證人即林煥
文之繼承人林忠雄、蕭林白雪、林紅玉及謝新其為佐。然查林忠
雄、蕭林白雪、林紅玉均證稱僅聽聞其父或母提及要辦理所有權
移轉予上訴人，但不清楚其中細節，是其證言尚不足證明兩造間
已有更換買賣土地標的之合意。另依謝新其之證言，足見其所稱
之更換條件並未包含補償費，核與上訴人之主張不同，遑論其與
林煥文或其繼承人間係屬另一獨立之契約關係，自難逕予比附援
引。又依證人即冠理律師事務所法務專員張展郎之證言，顯見兩
造就變更土地買賣標的為一○○之六九號及補償費二百五十六萬
六千一百六十四元，並未達成合意。林煥文已將買賣標的稅籍號
碼四七三五號之建物及其坐落基地交付林煥榮占有使用收益，該
基地部分之土地即一○○之一三號嗣因中壢市○○路拓寬新增一
○○之三六號作為拓寬道路使用，其餘基地則經分割共有物之確
定判決分由林煥榮之繼承人即上訴人甲○○、丑○○、子○○、
丙○○、戊○○、癸○○、庚○○等七人所有，此為兩造所不爭
執。上訴人雖謂因林煥文之繼承人未分得一○○之一三號土地，
就該特定部分陷於給付不能，然依情事變更原則，被上訴人仍應
依買賣契約就其分得之一○○之六九號土地給付應有部分云云，
因林煥榮所買受者為稅籍號碼四七三五號建物所坐落基地一○○
之一三號特定位置及應有部分，未及於一○○之九至一○○之二
○號土地應有部分，而林煥文於五十八年間締約後，遲未依約辦
理該應有部分之所有權移轉登記，迨至八十一年間，其繼承人因
分割共有物事件喪失一○○之一三號土地之應有部分所有權，致
無法將出賣之一○○之一三號土地應有部分移轉登記予林煥榮之
繼承人，核屬給付不能，上訴人應依民法給付不能之相關規定請
求賠償損害，本件與情事變更原則之要件尚屬有間，自不得逕將
買賣標的變更為原契約範圍以外之他筆土地及補償費，上訴人請
求被上訴人將系爭土地所有權移轉登記及給付補償費本息，不應
准許等詞，為其判斷之基礎。
按繼承人對於被繼承人之債務，負連帶債務；連帶債務之債權人
，得對於債務人中之一人，或數人或其全體同時或先後請求全部
或一部之給付，民法第一千一百五十三條第一項、第二百七十三
條第一項分別定有明文。又共有人將共有物特定之一部讓與他人
，固為共有物之處分，其讓與非得共有人全體之同意，對於其他
共有人不生效力。然受讓人得對於締約之共有人，依據債權法則
而請求使其就該一部取得單獨所有權，對於不履行之締約人除要
求追償定金或損害賠償外，亦得請求使其取得按該一部計算之應
有部分，與他共有人繼續共有之關係（本院五十五年台上字第三
二六七號判例意旨參照）。查林煥榮所買受者為稅籍號碼四七三
五號建物所坐落基地一○○之一三號特定位置及應有部分，為原
審所認定之事實，則其繼承人即上訴人自得依據債權法則請求出
賣人林煥文之繼承人即被上訴人將該一特定位置計算之應有部分
為移轉登記，乃原審認被上訴人給付不能，上訴人應依民法給付
不能之相關規定請求賠償損害，其所持法律上之見解，已有違誤
。次按債務人之應有部分，因裁判分割，其權利即集中於分割後
之特定物，此為債務人原有權利在型態上之變更，當為買賣契約
效力之所及（參見本院七十二年台上字第二六四二號判例意旨）
。果如上訴人所述林煥文將分管之店舖及基地權利範圍三分之一
出售予林煥榮，該共有土地嗣因裁判分割結果，林煥榮買受之土
地部分經計算確實權利集中於系爭土地應有部分六六分之五○，
為林煥文原有權利在型態上之變更，被上訴人為林煥文之繼承人
，繼承林煥文所負移轉不動產所有權之義務，則不論被上訴人係
繼承或嗣後因買賣取得該應移轉之土地應有部分，上訴人依繼承
之法則，請求被上訴人移轉該土地所有權，是否不足採取，非無
斟酌之餘地。實情如何，自有待查明。末查被上訴人陳稱本件買
賣標的一○○之一三號土地因道路拓寬新增一○○之三六號作為
道路使用，位於拓寬位置之土地及房屋之補償，已由買方取得，
則扣除該部分外，餘存之土地面積尚有若干？因分割共有物之結
果，究竟集中於分割後何特定部分？其面積又若干？均有待原審
詳加調查，審慎勾稽。原審捨此弗為，遽為上訴人敗訴之判決，
洵有未當。上訴意旨，執以指摘原判決不當，求予廢棄，非無理
由。
據上論結，本件上訴為有理由。依民事訴訟法第四百七十七條第
一項、第四百七十八條第二項，判決如主文。
中　　華　　民　　國　九十六　年　 十一 　月　　九　　日
                      最高法院民事第二庭
                          審判長法官  吳　正　一
                                法官  劉　福　聲
                                法官  阮　富　枝
                                法官  顏　南　全
                                法官  許　正　順
      本件正本證明與原本無異
                                      書  記  官
中　　華　　民　　國　九十六　年　 十一　 月   十九   日
                                                      Ｅ
